【裁判字號】    94,訴,1797
【裁判日期】    951113
【裁判案由】    返還林地
【裁判全文】
臺灣臺中地方法院民事判決              94年度訴字第1797號
原      告  行政院農業委員會林務局東勢林區管理處
法定代理人  乙○○
訴訟代理人  袁烈輝律師
複代理人    丙○○
被      告  甲○○
被      告  戊○○
上列當事人間請求返還林地事件，本院於民國95年11月6日言詞
辯論終結，判決如下：
    主    文
被告甲○○應將坐落台中縣和平鄉大甲溪事業區第66林班地假32
地號土地如附圖Ｂ所示面積0.0079公頃房子及Ｃ所示面積0.0060
公頃房子拆除，並將前開土地及Ａ所示面積1.2300公頃土地返還
原告。
被告戊○○應將坐落台中縣和平鄉大甲溪事業區第66林班地假14
地號土地如附圖Ｃ所示面積0.0104公頃房子拆除，並將前開土地
及Ｂ所示面積0.3066公頃土地返還原告。
訴訟費用由被告甲○○負擔百分之四十六，被告戊○○負擔百分
之十二，餘由原告負擔。
本判決第一項及命被告甲○○負擔訴訟費用部分，於原告以新臺
幣貳拾萬元為被告甲○○供擔保後，得假執行。
本判決第二項及命被告戊○○負擔訴訟費用部分，於原告以新臺
幣伍萬元為被告戊○○供擔保後，得假執行。
    事實及理由
壹、兩造爭執要旨：
  一、原告主張：原告所管理坐落台中縣和平鄉大甲溪事業區第
      66林班內之土地，其中訴外人楊鳳翔承租假32地號土地（
      以下稱假32地號土地），面積2.01公頃，承租期間自民國
      （下同）59年10月1日起至68年9月30日止；訴外人李其高
      承租假14地號土地（以下稱假14地號土地），面積0.68公
      頃，承租期間自59年10月1日起至68年9月30日止，並均訂
      有台灣省國有森林用地出租造林契約書。而查訴外人楊鳳
      翔已於87年3月22日死亡，其本於前開契約書所生一切權
      利義務，由其唯一繼承人丁○○承受（丁○○業於94年9
      月7日當庭與原告和解），而系爭假32地號土地，其中部
      分土地現由被告甲○○占有使用中（如附圖Ａ所示面積
      1.2300公頃土地種植果樹，Ｂ所示面積0.0079公頃土地搭
      建房子，Ｃ所示面積0.0060公頃土地搭建房子）；另訴外
      人李其高已於72年6月29日死亡，而李其高並無繼承人，
      李其高承租之假14地號土地，其中有部分現由被告戊○○
      占有使用中（如附圖Ｂ所示面積0.3066公頃土地種植果樹
      ，Ｃ所示面積0.0104公頃土地搭建房子）。茲因被告甲○○、戊○○未經原告同意而無權占有系爭土地，係屬無權
      占有，爰依民法第767條之所有物返還請求權及除去妨害
      請求權規定，提起本件訴訟。並聲明：(1)被告甲○○應將
      假32地號土地如附圖Ｂ所示面積0.0079公頃房子及Ｃ所示
      面積0.0060公頃房子拆除，並將前開土地及Ａ所示面積1.
      2300公頃土地返還原告；(2)被告戊○○應將假14地號土地
      如附圖Ｃ所示面積0.0104公頃房子拆除，並將前開土地及
      Ｂ所示面積0.3066公頃土地返還原告；(3)願供擔保，請准
      宣告假執行。
  二、被告抗辯：
    (一)被告甲○○辯稱：於開闢中部橫貫公路結束後，國家對
        開路之榮民無法安置，乃由領袖蔣經國號召開路榮民，
        於梨山地區開墾生產，並且指示於橫貫公司兩側三公里
        內為開墾區域。被告甲○○從開地至今幾十年來，已於
        此落地生根，子孫三代住於斯，長於斯，此土地應該屬
        於被告甲○○所有，原告無權收回。而系爭假32地號土
        地，當初是與楊鳳翔合夥，由楊鳳翔出面向被告承租，
        承租契約權利屬於合夥者共有，而非出名承租者個人所
        有。楊鳳翔死亡後，應該由合夥者即被告甲○○接收承
        租耕種權利等語。
    (二)被告戊○○辯稱：伊耕作之假14地號土地，之前是李其
        高向原告承租，後來李其高不耕作了，伊就在該土地上
        耕作等語。
貳、得心證之理由：
  一、按國有財產撥給各地國家機關使用者，名義上雖仍為國有
      ，實際上即為使用機關行使所有人之權利，故最高法院對
      於是類財產，向准由管領機關起訴，代國家主張所有權之
      權利，最高法院51年台上字第2680號判例可資參照。茲查
      ，系爭假32地號土地及假14地號土地為國有，原告為管理
      機關，此為兩造所不爭執，參酌上開說明，自得由原告起
      訴代國家主張所有權。
 二、次按所有人對於無權占有其所有物者，得請求返還之，對
     於妨害其所有權者，得請求除去之，民法第767條前段及中
     段定有明文。經查：
   (一)假32地號土地上現為被告甲○○耕作，假14地號土地現
       為被告戊○○耕作，此事實為兩造所不爭執。而被告二
       人於系爭土地種植果樹及搭建房子，其占有使用情形，
       經本院至土地現場勘驗，並囑託臺中縣東勢地政事務所
       測量員鑑測結果為：假32地號土地部分，附圖Ａ所示面
       積1.2300公頃土地種植果樹，Ｂ所示面積0.0079公頃土
       地搭建房子，Ｃ所示面積0.0060公頃土地搭建房子，其
       餘即Ｄ部分為荒地；假14地號土地部分，附圖Ｂ所示面
       積0.3066公頃土地種植果樹，Ｃ所示面積0.0104公頃土
       地搭建房子，其餘即Ａ、Ｄ部分為荒地，此有勘驗筆錄
       、現場照片及臺中縣東勢地政事務所95年6月2日中東地
       測字第0950005235號函檢送之土地複丈成果圖（經引用
       為本判決之附件，即本判決所稱之附圖）在卷可憑。
   (二)被告甲○○雖以前開情詞置辯，但查：
       1.中部橫貫公路開通後，政府為安置開路榮民，雖然將
         部分國有林地交與開墾種植果樹，但政府是以與開路
         榮民簽訂出租造林契約方式將國有林地交與榮民墾植
         ，此由原告所提出與訴外人楊鳳翔、李其高簽訂之「
         臺灣省國有森林用地出租造林契約書」可得為證。而
         開墾國有林地之榮民，其對土地既然僅有承租權，自
         無可能於墾植一定期間後，即得取得土地之所有權。
         從而被告甲○○辯稱「從開地至今幾十年來，已於此
         落地生根，子孫三代住於斯，長於斯，此土地應該屬
         於被告甲○○所有。」云云，於法尚屬無據。
       2.被告甲○○另主張其與訴外人楊鳳翔合夥開墾假32地
         號土地，約定由楊鳳翔出面向被告承租，並提出「分
         割書」影本一紙為證。而被告甲○○主張之該事實縱
         使為真，假32地號土地之承租人仍是訴外人楊鳳翔，
         僅楊鳳翔得以承租人地位對原告主張契約權利。被告
         甲○○基於與楊鳳翔之合夥關係占有使用假32地號土
         地，對原告而言，至多僅能認為是「占有輔助人」而
         已（民法第942條參照）。況且，原告與楊鳳翔簽訂之
         「臺灣省國有森林用地出租造林契約書」，其承租期
         間自59年10月1日至68年9月30日，而楊鳳翔於租約期
         滿後繼續耕作，原告亦無反對表示，雖可視為以不定
         期限繼續契約（民法第451條參照），但原告已以系爭
         林地屬德基水庫集水區陡坡農用地（超限利用地），
         經原告屢次催請楊鳳翔改正實施造林（原告於86年4月
         23日寄發之梨山郵局第169號存證信函及掛號郵件收件
         回執在卷參照），均未獲置理為由，以本件起訴狀繕
         本送達楊鳳翔之繼承人丁○○為終止租約之意思意示
         ，而丁○○於94年8月10日收受本件起訴狀繕本，此有
         本院送達證書附卷可憑，故原告與楊鳳翔於59年10月
         間簽訂之「臺灣省國有森林用地出租造林契約書」，
         業已經原告合法終止。從而被告甲○○占有使用假32
         地號土地，已無任何正當權源，其屬無權占有，至為
         灼明。
    (三)被告戊○○就假14地號土地，未曾與原告訂有租賃契約
        ，其占有使用假14地號土地，自屬無權占有，應無疑義
        。
    (四)被告甲○○、戊○○既然無權占有假32地號土地、假14
        地號土地，則原告依民法第767條前段及中段規定，請
        求被告二人拆除地上房屋及返還土地，於法即無不合。
  三、綜上所述，原告請求：(1)被告甲○○應將假32地號土地如
      附圖Ｂ所示面積0.0079公頃房子及Ｃ所示面積0.0060公頃
      房子拆除，並將前開土地及Ａ所示面積1.2300公頃土地返
      還原告；(2)被告戊○○應將假14地號土地如附圖Ｃ所示面
      積0.0104公頃房子拆除，並將前開土地及Ｂ所示面積0.30
      66公頃土地返還原告，為有理由，應予准許。而原告陳明
      願供擔保聲請宣告假執行，經核與法律規定相符，爰酌定
      相當擔保金額准許之。
  四、本件被告甲○○應返還之土地其面積合計12,439平方公尺
      ，被告戊○○應返還之土地其面積合計3,170平方公尺，
      參照台中縣和平鄉○○段7地號土地92年1月之公告現值每
      平方公尺新臺幣（下同）50元計算，其價額分別為621,95
      0元、158,500元。而本件訴訟標的價額於起訴時經核定為
      1,345,000元，爰以該核定之訴訟標的價額為據，與被告
      二人應返還土地之價額，依其比例定兩造各應負擔之訴訟
      費用。
參、訴訟費用負擔及宣告假執行之依據：民事訴訟法第78條、第
    81條第1款、第85條第1項但書、第390條第2項。
中    華    民    國    95    年    11    月    13    日
                  民事第一庭    法  官  游文科
正本係照原本作成。
如對本判決上訴，須於判決送達後20日內向本院提出上訴狀。
中    華    民    國    95    年    11    月    14    日
                                書記官


司法院資訊處製作；財團法人民間司法改革基金會備份。
